【裁判字號】    89,上易,1164
【裁判日期】    890927
【裁判案由】    詐欺
【裁判全文】
臺灣高等法院高雄分院刑事判決                  八十九年度上易字第一一六四號
    上  訴  人  台灣高雄地方法院檢察署檢察官
    被      告  丙○○
    被      告  丁○○○
    共      同
    選任辯護人  蔡錫欽    律師
                蔡錫坤
                許登科
右上訴人因被告詐欺案件，不服台灣高雄地方法院八十八年度易字第三一九六號中華
民國八十九年六月五日第一審判決（起訴案號：台灣高雄地方法院檢察署八十八年度
偵續一字第一一號），提起上訴，本院判決如左：
    主  文
上訴駁回。
    理  由
一、公訴意旨略以，丙○○、丁○○○二人明知自己並無支付龐大會款之能力，竟於
    附表所示時間，意圖為自己不法所有，基於概括之犯意，參加會首即告訴人乙○○所召集如附表所示之民間互助會，一會至二會不等，連續於起初之數會高息得
    標，前後計詐得會款新台幣（下同）五百五十九萬元，得手後初則以會養會之方
    式勉強繳納死會會款，以取信會首，嗣後則於民國八十六年七月十九日在標取附
    表所示編號第十三號之互助會後，即不繳納會款，且避不見面，告訴人乙○○始
    知受騙，被告丙○○、丁○○○二人均涉刑法第三百三十九條第一項之詐欺取財
    罪嫌。
二、公訴人認被告二人涉刑法第三百三十九條第一項之詐欺罪嫌，係以告訴人乙○○
    之指訴及其提出之互助會一覽表，與證人何素珠、張簡束華之證詞為據，並認被
    告參加附表編號一至十所示之互助會均得標成為死會後，竟又密集參加附表編號
    十一至十三之互助會，並於短短數月內先將該三組六會全部標取後，旋即停付所
    有死會會款而逃匿無蹤，因認被告於入會之初即係基於為己不法所有之意圖，且
    被告每月標得會款將近三十萬元，顯非一般人所能負擔，而被告復未交代其標得
    會款流向，因而據以認定被告二人有詐欺犯行。訊據被告丙○○、丁○○○固不
    否認其曾參加告訴人乙○○所召集如附表編號一至十號所示之互助會，並已分別
    標得會款而為死會之事實，然均否認有詐欺之意圖，被告丙○○另於偵查中辯稱
    ：互助會係由其太太即被告丁○○○經手等情，而被告丁○○○則另於原審法院
    調查時，辯稱：互助會均由其先生即被告丙○○在負責等情。此外，被告二人並
    均辯稱：當初參加告訴人之互助會係因要買房子，此於參加互助會之初即已告知
    告訴人，告訴人亦表明願意幫忙，而被告二人自參加互助會之初直至八十五年底
    均有按時繳交會款。我們原本經營洗衣店，每月收入扣掉水電費、房租後約實得
    十二萬元，但買房子後因一方面要繳貸款，一方面又因生意上收入不佳，遂無力
    繼續繳納死會會款。但後來我們有告訴乙○○我們經濟狀況不好，拜託他幫忙，
    而他也說願意幫忙才讓我們繼續跟會的，告訴人並同意先暫墊我們所積欠之死會
    會款，而我們則按月支付利息三分予告訴人，並於有資力時以匯款方式繳納會款
    予告訴人。後來我們標得之會款，均需先扣除前欠告訴人之部分欠款後才是我們
    實得之金額，所以我們後來每次實際拿到的會款只有二十幾萬元，而非如告訴人
    所說的那麼多。而自八十六年起我們的經濟狀況已到了不允許我們再跟會的地步
    ，所以不可能參加附表所示編號十一至十三號之互助會等語。
三、按犯罪事實應依證據認定之，無證據不得推定其犯罪事實；又不能證明被告犯罪
    或其行為不罰者，應諭知無罪之判決，刑事訴訟法第一百五十四條、第三百零一
    條第一項分別定有明文。次按刑法第三百三十九條第一項詐欺罪之成立，以意圖
    為自己或第三人不法所有，以詐術使人將本人或第三人之物交付為要件。所謂以
    詐術使人交付，必須被詐欺人因其詐術而陷於錯誤，若其所用之方法不能認為詐
    術，亦不致使人陷於錯誤，即不構成該罪，有最高法院四十六年台上字第二六０
    號判例可資參照。而告訴人之指訴，本以使被告受刑事訴追或處罰為目的，故其
    陳述是否與事實相符，自應調查其他證據，以資審認，苟其所為攻擊之詞，尚有
    瑕疵，則在此瑕庛未予究明以前，即不能遽採為斷罪之基礎（最高法院六十九年
    台上字第一五三一號判例參照）。又認定犯罪事實，所憑之證據，雖不以直接證
    據為限，間接證據亦包括在內，然無論直接或間接證據，其為訴訟上之證明，須
    於通常一般之人均不致於有所懷疑，而得確信其為真實之程度者，始得據之為有
    罪之認定，倘其證明尚未達到此一程度，而有合理懷疑之存在時，即無從為有罪
    之認定，此亦經最高法院著有七十六年台上字第四九八六號判例可資參照。
四、經查：
（一）被告丙○○於偵查中曾辯稱：互助會係由丁○○○經手（偵卷第十四頁背面）
      等情，惟被告丁○○○於原審法院調查中則辯稱：互助會係由丙○○負責等情
      ，亦即被告二人前開所辯互有矛盾，顯有可疑。告訴人指稱：跟會是以丙○○
      之名義，但實際二人均有參與等語，參諸被告二人於偵查及原審法院調查、審
      理中，對於其參加互助會之情形均能詳細陳述、應答等情，是應以告訴人之指
      述「實際二人均有參與」為可採。又被告丙○○、丁○○○均不否認有參加附
      表編號一至十所示由告訴人乙○○為會首之互助會等情，復有告訴人所提出之
      會單在卷為憑，是以被告二人有參加附表編號一至十所示互助會之事實，堪以
      認定。
（二）經核閱告訴人所提出之互助會一覽表，被告二人參加附表編號一至十所示互助
      會之時間，分別係起自八十四年七月十六日、同年十一月十四日，及八十五年
      二月二十五日、同年三月五日、同年三月二十二日、同年四月五日、同年七月
      十四日、同年八月二十三日、同年十月六日，直至同年十月十三日為止，亦即
      被告參加附表編號一至十之互助會，均係在八十五年十月以前。而依告訴人指
      稱被告拒繳前開會款之時間，則係分佈於八十六年七月六日（第十會）起至同
      年八月三十日（第七會）之期間內。由此以觀，則被告參加前開互助會後，至
      少均有按期繳交會款達將近一年之時間，是以就附表編號一至十部分之互助會
      而言，尚難遽認被告有如公訴人所指：係於入會之初即有為自己不法所有意圖
      等情。
（三）被告二人自八十四年五月一日起至八十六年十月七日止，合計共匯款一百九十
      三萬三千六百元予告訴人，此有被告所提出之匯款收據一份為憑（八十七年偵
      緝字第二六七號偵查卷第三十三頁至第七十四頁）。經核閱前開匯款單所載內
      容，其金額少則二、三萬元，多則十五萬元，此情為告訴人所不否認，是以被
      告辯稱其後來無力繳納會款時，仍有按月付利息予告訴人，堪以採信。況告訴
      人亦自承：被告標會後，死會會款繳不出來，他跟我說沒錢而要求我替他暫墊
      ，我幫他暫墊的會錢有算三分之利息，而被告得標時我有先扣除部分款項，不
      過那是我先前替他暫墊款項的利息（八十七年偵緝字第二六七號偵查卷第十九
    頁背面、八十七年偵續字第二三二號偵查卷第二十八頁、原審卷第一百六十八
      頁背面）等情，是以告訴人雖指稱被告每月標得會款有四、五十萬元等情，但
      扣除其每月需付告訴人前欠款項之三分利息，則所先扣除之利息金額確實亦頗
      為可觀，故公訴人以鉅額會款流向不明而認定被告有詐欺犯行，應尚嫌率斷。
      況以告訴人確實持續向被告收取每月三分之利息，並讓被告持續跟會，而被告
      亦持續繳交利息長達二年又五個月餘之情形以觀，尚難遽認被告等參加告訴人
      之民間互助會，係施詐術，被告依民間互助會之法律關係，標取會款及交繳會
      款，尤非施詐術，告訴人會首依法交付會款，亦非陷於錯誤。
（四）告訴人另指稱：被告謊稱其婆家有塊地，賣掉可以還清債務，叫我放心，因而
      使其陷於錯誤而繼續將錢借給被告等情，然告訴人業於偵查中指稱：被告說他
      母親有一塊地，後來經我查證，他母親確實有一塊地，所以我想應該沒有問題
      （八十七年偵續字第二三二號偵查卷第二十八頁）等語，由此觀之，被告之母
      親有一筆土地等情確為事實，並經告訴人自行查證無誤，是以縱被告曾對告訴
      人為前述告知，亦非施用詐術甚明。
（五）告訴人乙○○為被告丁○○○之姑丈，為告訴人及被告所均不否認，又告訴人
      亦自承：被告有告訴我要買房子的事，也確實有買房子（八十七年偵緝字第二
      六七號偵查卷第二十七頁背面）等語，並一再指稱：是因為被告一直拜託我，
      我才答應讓他們跟會等情，是以告訴人既已明知被告之經濟狀況困難，則其或
      係出於親戚情誼，或係出於知悉被告母親有土地可供出售清償之心理，或係基
      於相信被告可東山再起之心裡，而仍願意幫忙被告夫妻周轉，然此均不得謂被
      告有何施用詐術使告訴人陷於錯誤之犯行可言。
（五）另告訴人雖請求傳訊證人何素珠於八十七年四月二十八日之偵查庭時，證稱：
      八十六年間某個星期天，我去告訴人乙○○家中，有看到被告丁○○○要求乙○○再起會，並且向乙○○拿會款（八十七年偵緝字第二六七號偵查卷第七十
      七頁）等情。另證人何素珠雖復於八十八年六月二十五日之偵查庭時，證稱：
      附表編號十一至十三的會開標時，被告丁○○○有打電話進來表示要標會，所
      以我確定被告有參加附表編號十一至十三的互助會等語。並於原審法院八十八
      年十月五日調查時證稱：我有參加附表編號十二、十三的互助會，該兩會被告
      二人均有參加且已標走，因我有看到被告二人去會首乙○○家等語。另證人張
      簡束華、周林月英於偵查中及原審法院調查時均證稱：被告二人有參加附表編
      號十一至十三之互助會，我們均未見過被告二人，開標時我們都在乙○○家，
      有聽到他們打電話進來表示要標，因為當時乙○○在電話中有複誦被告之名字
      ，所以我們有記下他們的名字等情（原審法院卷第七十頁、第一百四十九頁）
      證人周林月英於原審法院調查中復證稱「開標當日只聽到被告打來那通電話」
      （原審法院卷第一百五十頁）等情。告訴人於八十九年九月五日本院調查時提
      出其自列之清單指稱被告有繳交此部分之會款，於辯論期日仍同此供述明確。
      足徵告訴人所述被告有參加此部分互助會，被告否認參加此部分互助會，為不
      可採，但揆諸民間互助會，係會員與會間之關係，被告既有參與附表十一至十
      三之互助會，其依法標會，並繳交會款，乃其權利義務之甲當行使，縱事後不
      依約繳納死會款，乃其事後債務不履行之問題，應屬民事債務糾紛，與詐欺無
      涉。
綜合前開事證以觀，被告二人長期參加告訴人所邀集之如附表所示多組互助會，縱逾
越其經濟能力，而有「以會養會」之情，然民間互助會，並不純以儲蓄為宗旨，亦含
營利之本旨，此為當前民間互助會演變之結果，告訴人長期邀集而經營多組民間互助
會，亦與此情不悖，縱被告等有「以會養會」之情，其既未施用任何詐術以使告訴人
陷於錯誤，則雖其事後因無法週轉，致不能償還告訴人之欠款，然此核屬債務不履行
之民事糾紛，應循民事途徑解決始為妥適，尚不得遽論以刑法上之詐欺罪。此外復查
無其他積極證據足資證明被告二人有何詐欺犯行，核諸前揭說明，自不能以詐欺罪相
繩。
五、原審為被告等均無罪之諭知，經核尚無不合，檢察官循告訴人之請求上訴意旨仍
    執陳詞，指摘原判決不當，求為有罪之判決，並無可取，為無理由，應予駁回。
據上論斷，應依刑事訴訟法第三百六十八條，判決如主文。
本案經檢察官劉翼謀到庭執行職務。
中        華        民        國  八十九   年    九    月    二十七   日
                              臺灣高等法院高雄分院刑事第四庭
                                  審判長法官  莊  鎮
                                        法官  陳吉雄
                                        法官  陳啟造
右甲本證明與原本無異。
不得上訴。
                              書記官  劉金萍
中    華    民    國     八十九     年       九       月    二十九     日
                                                                        Ｆ


司法院資訊處製作；財團法人民間司法改革基金會備份。
